【裁判字號】    94,簡上,344
【裁判日期】    950119
【裁判案由】    債務人異議之訴
【裁判全文】
臺灣臺北地方法院民事判決             94年度簡上字第344號
上  訴  人    丙○○
訴訟代理人    陳明良律師
被  上訴人    乙○○
兼訴訟代理人  甲○○
上列當事人間債務人異議之訴事件，上訴人對於民國94年4月28
日本院台北簡易庭93年度北簡字第22076號第一審判決提起上訴
，本院於民國94年12月29日言詞辯論終結，判決如下：
    主      文
上訴駁回。
第二審訴訟費用由上訴人負擔。
    事實及理由
一、上訴人起訴主張：被上訴人於民國90年間以上訴人自83年 4
    月起無權占用被上訴人所共有坐落於台北市○○區○○段 3
    小段744、745地號土地 (下稱系爭土地) 為由，聲請本院判
    令上訴人返還不當得利，經90年度訴字第1640號確定終局判
    決 (下稱系爭確定判決) ，判令上訴人應給付被上訴人各新
    台幣 (下同)309,740 元及自90年5月起至上訴人返還系爭土
    地止，按月給付被上訴人3,644 元。嗣被上訴人系爭確定判
    決為執行名義聲請本院向上訴人為強制執行受償，經本院以
    92年度執字第5645號返還不當得利事件執行在案。惟系爭土
    地係被上訴人與訴外人五豐建設股份有限公司 (下稱五豐公
    司)簽約合建之用，因發生無法合建狀況而使系爭土地遭查
    封，五豐公司遂授權予上訴人作為停車場使用。上訴人於90
    年間即未占用系爭土地，嗣於93年 7月間再次向被上訴人為
    拋棄占有之表示，上訴人既無占有之事實，自無不當得利返
    還之責任，是上訴人對每月3,644 元之不當得利返還請求權
    既已不存在，而被上訴人仍就該不存在之債權聲請強制執行
    ，顯有使上訴人受強制執行之危險，乃請求確認本院92年度
    執字第5645號強制執行案件之執行名義即系爭確定判決中判
    令上訴人按月給付被上訴人3,644 元之債權，自91年12月12
    日以後不存在，並請求撤銷該部分之強制執行程序。就上項
    之請求，原審為上訴人敗訴之判決，經上訴人提起上訴，並
    聲明：原判決廢棄。確認本院92年度執字第5645號強制執行
    案件之執行名義中命上訴人按月給付被上訴人3,644 元之債
    權，自91年12月12日以後不存在，該部分之強制執行程序應
    予撤銷。
二、被上訴人則以：系爭土地為被上訴人所共有，上訴人自83年
    4 月間起即無權占有系爭土地出租營利長達逾10年，上訴人
    未將系爭土地返還被上訴人，反交付訴外人五豐公司，顯與
    本院系爭確定判決之主文不符，且五豐公司之負責人陳顯堂
    為上訴人之胞兄，顯見二者間有利害共同之關係，上訴人所
    言已於90年間將系爭土地返還於五豐公司而無無權占有之情
    事，應純為脫免應返還不當得利之責，是上訴人確認自91年
    12 月12日以後每月3,644元之債權不存在並請求撤銷該部分
    之執行程序之主張，自屬無據，並聲明如主文所示。
三、經查：被上訴人以上訴人自83年 4月起無權占用系爭土地為
    由，起訴請求本院判決上訴人返還被上訴人不當得利，經系
    爭確定判決判令上訴人應給付被上訴人各309,740 元及自90
    年5月起至上訴人返還系爭土地止，按月給付被上訴人3,644
    元；系爭確定判決最後言詞辯論終結時為91年12月11日；被
    上訴人執系爭確定判決為執行名義聲請本院向上訴人為強制
    執行，經本院以92年度執字第5645號返還不當得利事件執行
    在案等情，兩造所不爭執，自堪信為真實。
四、上訴人應舉證證明系爭確定判決中命上訴人按月給付被上訴
    人3,644 元之債權，自91年12月12日以後不存在：
    查：上訴人既不爭執系爭確定判決已判命上訴人自90年 5月
    起應按月給付被上訴人3,644 元，則上訴人就系爭確定判決
    所載債權已消滅之變態且有利於己之事由，依民事訴訟法第
    277 條本文之規定，即應由其負舉證之責。上訴人雖依最高
    法院42年度台上字第170 號判例主張應由被上訴人負舉證責
    任云云，惟查：被上訴人主張對上訴人債權存在之事實，既
    已有系爭確定判決可稽，則依系爭確定判決，被上訴人即毋
    庸舉證證明系爭債權存在，是上訴人上述主張，並不可採。
五、上訴人未舉證證明系爭確定判決判命上訴人按月給付被上訴
    人3,644元之債權，自91年12月12日以後不存在：
(一)按「所謂既判力不僅關於其言詞辯論終結前所提出之攻擊防
    禦方法有之，即其當時得提出而未提出之攻擊防禦方法亦有
    之。上訴人前對系爭土地提起確認得標無效及登記應予塗銷
    之訴，既受敗訴判決且告確定，則其就本件訴訟請求確認買
    賣關係不存在及登記應予塗消，雖所持理由與前容有不同，
    然此項理由，乃於前案得提出而未提出者，即仍應受前案既
    判力之拘束，不容更為起訴。」，最高法院51年台上字第66
    5 號判例著有明文。是以，若攻擊防禦方法於確定判決言詞
    辯論終結前即已存在，且得提出，不論當事人基於何原因而
    不提出，均應受該確定判決既判力之拘束，而不得再於他訴
    訟中主張。經查：上訴人雖於本院審理時提出台北市政府警
    察局大同分局 91年10月16日北市警同分戶字第09163201600
    號函影本 1張（見本院卷第35頁）主張其自91年10月15日起
    即未占有系爭土地云云，然查：前述台北市政府警察局大同
    分局函文，早於91年10月底即已函復本院（見本院91年度北
    簡字第183號卷第110頁，該案上訴人為被告），而前揭確定
    判決係於91年12月11日為事實審最後言詞辯論，兩相比較，
    上訴人得於前揭確定判決之言詞辯論期日主張前述函文，即
    殆無疑義，參諸上述最高法院之判例，上訴人上述之攻擊方
    法，即應受系爭確定判決既判力之拘束，而不得再於本件為
    主張。
(二)查：上訴人固另以證人廖為善及陳顯堂於原審之證言，主張
    其已未占有系爭土地云云，惟查：上述證人廖為善、陳顯堂
    於91年12月11日事實審言詞辯論終結前，均得由上訴人聲請
    於前揭確定判決之案件中到庭說明系爭土地之使用情形，惟
    上訴人均未於該案中加以主張，則依首揭判例，上訴人上述
    之舉證，亦應受前揭確定判決既判力之拘束，而不得再為主
    張。
(三)次按債務人非依債務之本旨實行提出者，不生提出之效力。
    給付兼需債權人之行為者，亦須按給付之債務本旨準備完成
    ，並通知債權人，以代提出，此觀民法第235 條規定自明。
    又有交付不動產義務之債務人，於債權人遲延後，得拋棄其
    占有，民法第241條第1項定有明文。經查：依前揭確定判決
    ，上訴人所應負之給付義務，僅於上訴人將系爭土地返還予
    被上訴人時，方屬消滅，亦即上訴人負有將系爭土地返還予
    被上訴人之義務。依上揭說明，須上訴人依債之本旨提出，
    被上訴人須受領遲延後，上訴人始得拋棄占有，以免除其返
    還土地之義務。本件上訴人固於93年7月16日以台北第167支
    局第387號存證信函為拋棄占有之表示，惟上訴人未證明上
    訴人有受領遲延之情事，則其所為拋棄占有之表示，自不生
    效力。況依上開存證信函，上訴人違反前揭確定判決，將系
    爭土地交第三人五豐公司占有，更未免除其返還義務，是上
    訴人主張其給付不當得利債務部分已因拋棄占有而消滅，要
    無可採。
(四)末查：上訴人復另舉財政部94年1月17日台財字第094045068
    30號函（見本院卷第83頁至第84頁）主張其所有利益應為12
    02元方屬合理云云，然查：是否應扣除費用及其它經營必要
    之支出等攻擊防禦方法，業經上訴人於原確定判決中加以主
    張（見本院90年度訴字第1640號卷第96頁），則就該已主張
    之證據方法亦應受原確定判決既判力之拘束。更何況上訴人
    曾於原審自認每月約有6,500 元租金收益之事實（見本院90
    年度訴字第1640號卷第96頁），且原審係依該自認之事實計
    算出上訴人應按月給付被上訴人3,644 元之損害（見本院90
    年度訴字第1640號判決第4頁末行至第5頁首行），則上訴人
    自不得再於本院為是項主張。
六、綜上所述，本件上訴人無法舉證前揭確定判決判命上訴人按
    月給付被上訴人3,644元之債權，自91年12月12日以後不存
    在，已堪認定，從而，其請求確認上述債權不存在，即屬無
    由，應予駁回。又上述債權既仍存在，則上訴人依強制執行
    法第14條第1項之規定請求撤銷本院92年度執字第5645號強
    制執行案件關於該部分之強制執行程序，亦屬無由，而應併
    予駁回。原審為上訴人敗訴之判決，理由雖有不同，結論並
    無二致，應予維持。上訴意旨指摘原判決不當，求予廢棄改
    判，為無理由，應予駁回。
七、因本案事證已臻明確，兩造其餘主張陳述及所提之證據，均
    毋庸再予審酌，附此敘明。
八、據上論結，本件上訴為無理由，依民事訴訟法第436條之1第
    3項、第449條第2項、第78條，判決如主文。
中    華    民    國    95    年    1     月    19    日
              民事第六庭    審判長法  官  吳光釗
                                  法  官  姜悌文
                                  法  官  詹駿鴻
以上正本係照原本作成
不得上訴
中    華    民    國    95     年    1    月    19    日
                                  書記官  官碧玲


司法院資訊處製作；財團法人民間司法改革基金會備份。
